【裁判字號】    98,勞上,3
【裁判日期】    980506
【裁判案由】    給付退休金
【裁判全文】
臺灣高等法院民事判決                   98年度勞上字第3號
上  訴  人  丙○○
            乙○○
共      同
訴訟代理人  趙平原律師
上  訴  人
即被上訴人  中華航空股份有限公司
法定代理人  丁○○
訴訟代理人  陳金泉律師
            葛百鈴律師
            李瑞敏律師
被  上訴人  甲○○
訴訟代理人  趙平原律師
上列當事人間給付退休金事件，上訴人對中華民國97年11月28
日臺灣臺北地方法院97年度勞訴字第134號第一審判決各自提起
上訴，本院於98年4月22日言詞辯論終結，判決如下：
    主      文
丙○○、乙○○及中華航空股份有限公司之上訴均駁回。
第二審訴訟費用由丙○○負擔十分之四、乙○○負擔十分之三，
餘由中華航空股份有限公司負擔。
    事實及理由
一、上訴人丙○○、乙○○及被上訴人甲○○（下稱丙○○、乙
    ○○、甲○○，合稱甲○○等3 人）起訴主張：伊等於退休
    前分別在上訴人即被上訴人中華航空股份有限公司（下稱中
    華航空公司）擔任正機師或總機師，任職期間由於工作內容
    有別於一般地勤人員及其他不同工作性質之空勤人員，中華
    航空公司為彌補伊等提供勞務之特殊性辛勞及負擔，乃陸續
    訂定「中華航空公司員工國內外公差每日旅費標準表」、「
    空服組員差勤零費給與表」，每月按伊等之職務、所駕駛之
    機種類別，固定發給「零費」（下稱系爭零費），屬中華航
    空公司對伊等提供勞務所給付之報酬，為伊等提供勞務之對
    價，若無可歸責伊等事由致伊等實際飛行時數即使未達保證
    時數，中華航空公司仍發給系爭零費，飛行時數超過者另給
    付「超時費」，可見系爭零費之給付，與伊等職務特殊性所
    提供勞務之內容密切相關，非屬恩惠性給付，並具有經常性
    給與之性質，應為工資之一部分。伊等於受領退休金給付當
    時，不知系爭零費應計入平均工資計算退休金，嗣因其他離
    職者就系爭零費爭議提起訴訟，始知悉系爭零費應計入平均
    工資，自不能以伊等於退休時因不知而未表示異議，即認伊
    等已同意不將系爭零費計入平均工資，且伊等亦否認兩造間
    有不將系爭零費計入平均工資之合意或勞動習慣。況中華航
    空公司已於民國（下同）93年11月間修改退休金給付規定，
    將「零費」名稱修改為「機種津貼」，納入飛航組員應稅所
    得及退休金基數內容計算，伊等於退休前6 個月領取如附表
    所示之平均零費，應計入平均工資。又伊等於聲請調解狀送
    達中華航空公司後之6 個月內提起本件訴訟，時效因請求而
    中斷，伊等之退休金請求權並未罹於5 年時效而消滅。爰依
    勞動契約之法律關係，請求中華航空公司應依序給付甲○○
    、丙○○、乙○○新臺幣（下同）153萬4,930元、226萬1,4
    40元、144萬9,280元，及分別自93年1月4日、92年4 月15日
    、92年3月2日起，均至清償日止，按週年利率5%計算之利息
    。
二、中華航空公司則以：甲○○等3 人於退休前所領之系爭零費
    ，乃差旅津貼性質，即空勤人員至國外外站出差時，中華航
    空公司為補充其體力、營養而為之給付，屬差旅費之一部分
    。中華航空公司早有此獨立之零費給付項目，並行之有年，
    更於80年間召開勞資會議與工會代表協商，決議將零費定性
    為差旅費而不計入平均工資，以享每年免除所得稅之利益，
    甲○○等3 人已同意並於任職期間享有免稅利益多年，且於
    各自退休時受領中華航空公司所計付之退休金而無爭執，系
    爭零費既非甲○○等3 人提供勞務之對價，非屬工資範疇，
    自無庸計入甲○○等3 人之平均工資。按同一給付，究為薪
    資所得或差旅費，僅能擇一為之，實無一方面認系爭零費為
    差旅費享受免所得稅利益長達數十年後，再行主張系爭零費
    非屬差旅費，而認中華航空公司應給付短少之退休金，享受
    雙重利益，甲○○等3 人於退休後數年始為本件請求，屬權
    利濫用有違誠信原則。縱認系爭零費為勞動基準法第2條第3
    款規定之工資性質，以丙○○、乙○○退休前6 個月所領取
    零費計入月平均工資，其等月平均工資僅各增加3萬3,894元
    、4萬5,179元，並非丙○○、乙○○主張之7萬670元、4萬5
    ,290 元。況丙○○、乙○○分別於92年3月16日、92年2月1
    日退休，迄97年4 月22日始提起本件訴訟，其等請求權亦已
    罹於5年時效等語，資為抗辯。
三、原審判決中華航空公司應給付甲○○153萬4,930元，及自93
    年1月4日起至清償日止，按週年利率5%計算之利息；另駁回
    丙○○、乙○○之請求。丙○○、乙○○就其等敗訴部分，
    聲明不服，並上訴聲明：(一)原判決不利於丙○○、乙○○部
    分廢棄。(二)上開廢棄部分，中華航空公司應依序給付丙○○
    、乙○○226萬1,440元、144萬9,280元，及分別自92年4月1
    5日、92年3月2日起，均至清償日止，按週年利率5% 計算之
    利息。中華航空公司則答辯聲明：上訴駁回。另中華航空公
    司亦就其敗訴部分，聲明不服，並上訴聲明：(一)原判決不利
    於中華航空公司部分廢棄。(二)上開廢棄部分，甲○○在第一
    審之訴駁回。甲○○就中華航空公司之上訴，則答辯聲明上
    訴駁回。
四、經查甲○○等3 人前任職中華航空公司擔任正機師或總機師
    ，分別於如附表所示退休日退休，中華航空公司於甲○○等
    3 人任職期間，陸續訂定「中華航空公司員工國內外公差每
    日旅費標準表」、「空服組員差勤零費給與表」，每月發給
    甲○○等3人系爭零費，且於計付甲○○等3人退休金時，並
    未將系爭零費計入平均工資，甲○○退休時之平均零費為4
    萬5,145元及基數為34等事實，有甲○○等3人離職證明書、
    退休金額結算通知單、薪資表、差勤零費給與表、公差每日
    旅費標準表及存摺明細等件為證（見原審北勞調字卷第5頁
    至第18頁、原審勞訴字卷第69頁至第70頁），並為兩造所不
    爭執，堪信為真實。甲○○等3人主張中華航空公司應將系
    爭零費計入平均工資計算退休金乙節，則為中華航空公司所
    否認，並以上開情詞置辯。是本件應審酌：(一)系爭零費是否
    為勞動基準法第2條第3款所稱之工資？(二)甲○○等3人得否
    請求中華航空公司給付加計系爭零費計算之退休金差額？其
    等退休金請求權是否罹於5年時效而消滅？
  茲分述如下：
  (一)系爭零費是否為勞動基準法第2條第3款所稱之工資？
  (1)按工資，謂勞工因工作而獲得之報酬，包括工資、薪金及按
    計時、計日、計月、計件以現金或實物等方式給付之獎金、
    津貼及其他任何名義經常性給與均屬之，勞動基準法第2 條
    第3 款定有明文。是於判定給付是否屬於工資，乃以是否「
    具有勞工因提供勞務所得之報酬即勞務對價」及「經常性之
    給與」之性質而定。此應依一般交易觀念決定之，至於給付
    名稱如何，在非所問。倘雇主為改善勞工生活而給付非經常
    性給與，或為單方之目的，給付具有勉勵、恩惠性質之給與
    ，均非為勞工之工作對價，與勞動契約之經常性給與有別，
    應不得列入工資之範圍。準此，系爭零費是否為工資，即應
    以中華航空公司之給付是否為甲○○等3 人提供勞務之對價
    為審酌，即雇主之工資給付換取勞工勞務之提出，工資須與
    勞務本身及具密接關係之工作條件（例如工作時間、工作地
    點）相當，始具有對價性。如係雇主彌補勞工提供勞務之特
    殊辛勞及負擔，於工作條件外附加給予報償，而與勞務非處
    於直接關係者，即不應認係勞動基準法第2條第3款所稱之工
    資。
  (2)查中華航空公司空勤組員與地勤人員旅費中之膳費及零費原
    係依「中華航空公司員工國內外公差每日旅費標準表」之同
    一標準發給（見原審勞訴字卷第69頁），嗣空勤人員再依空
    勤業務作業規程核發「差勤零費」（即系爭零費），並於78
    年1月1日生效之「空服組員差勤零費給與表」備考欄記載：
    「一、空勤旅費與地勤旅費中之膳零費係採同一標準訂定，
    惟空勤組員機上服勤時體力消耗大，落地須添加營養恢復體
    力，故依往例核發差勤零費以補貼公差期間旅費所需。……
    爾後組員無論飛國際及國內線者差勤零費均以上列新臺幣標
    準發給。二、表列之行政正副主管實際飛時未超過保證時間
    ，將按其空勤身份支領保證時間內差勤零費，如實際飛時超
    過保證時間則按實際飛時核支差勤零費等空勤待遇。三、差
    勤零費計算列式：（各空服組員飛行加給計酬時間×表列標
    準）＝差勤零費數……」（見原審勞訴字卷第70頁）。可知
    ，系爭零費之給與，與實際差旅並無必然關係，而係按空勤
    組員之職務及保證時數給與，每月固定且經常給付。甲○○
    等3 人以其空勤組員之身分具領系爭零費，乃中華航空公司
    為彌補甲○○等3 人擔任空勤職務提供勞務特殊性之辛勞及
    負擔，逕對甲○○等3 人提供之勞務附加進一步之報償，與
    甲○○等3 人依其職務特殊性所提供之勞務內容密切相關，
    自係特殊職務之加給，而屬勞動基準法第2條第3款所謂之工
    資。另參以中華航空公司業於93年11月間，將「零費」之名
    稱修改為「機種津貼」，並納入應稅所得及退休金之給付計
    算，凡於93年11月以後退休之空勤組員，均將原屬零費之機
    種津貼計入平均工資之內，有中華航空公司會計組轉人力處
    有關飛航組員定額零費改制電腦文件可證（見原審勞訴字卷
    第94頁），其說明一記載「薪資結構修改為：飛航空勤津貼
    ＝機種加給（原機種加給）+ 機種津貼（系爭零費）；定額
    零費薪資項目取消，未來不再發放。」、說明二記載「機種
    津貼納入飛航組員應稅所得及退休金基數計算」，益徵中華
    航空公司先前發給之系爭零費為工資性質。是甲○○等3 人
    主張系爭零費應屬勞務之對價，為勞動基準法第2條第3款所
    稱之工資，自屬有據。
  (3)上開「空服組員差勤零費給與表」雖記載：「空勤旅費與地
    勤旅費中之膳零費係採同一標準訂定，惟空勤組員機上服勤
    時體力消耗大，落地須添加營養恢復體力，故依往例核發差
    勤零費以補貼公差期間旅費所需…」等語，惟依系爭零費之
    上開計算標準，可知不論空勤組員於當月有無執行飛行任務
    ，抑或飛行時數低於保證飛行時數，中華航空公司均給付定
    額之差勤零費，此與中華航空公司所稱發給空勤組員零費，
    係因其等在機上服勤時體力消耗大，落地需添加營業恢復體
    力或係為補貼公差期間旅費，並不完全相符。又中華航空公
    司財務處長張炯滄雖於本院95年度重勞上字第7 號給付退休
    金等事件證稱：「因空勤人員為雇主的目的執行公務需要零
    費即旅費。零費的性質屬差旅費」（見原審勞訴字卷第73頁
    ）等語，惟查，系爭零費之給與，與實際差旅並無必然關係
    ，已如上述，尚難僅憑上開證言及「空服組員差勤零費給與
    表」之上開記載，逕認系爭零費係屬差旅費。是中華航空公
    司抗辯系爭零費為差旅費性質，為計付方便，乃改以定額給
    付云云，不足採信。縱中華航空公司就空勤組員另有飛行加
    給及超過保證時數之超時飛行加給，仍不影響系爭零費屬工
    資之認定。
  (4)中華航空公司雖又抗辯甲○○等3 人任職多年，長期享受系
    爭零費給付之免稅利益，且受領高額之薪資及退休金時，均
    無何異議，即已同意不將系爭零費計入平均工資，兩造間已
    有不將系爭零費計入平均工資計付退休金之合意或勞動習慣
    ，茲再主張將系爭零費計入平均工資計算退休金，有違誠信
    原則，屬權利濫用云云，惟甲○○等3 人否認有此合意或勞
    動習慣。查依中華航空公司於80年3月20日召開之第9次規劃
    空勤組員及相關管理制度工作小組會議，其綜合結論(五)記載
    ：「以往飛航組員零費可免稅，故本改制案資淺組員仍希望
    保留零費，資深者則否，以增加退休基數內涵，故零費保留
    與否及如何從機種加給予以切割，請航務處回去儘速協調」
    （見原審勞訴字卷第98頁），足見於上開會議中，中華航空
    公司與員工間並未達成系爭零費不計入平均工資計算退休金
    或資遣費之合意。此外，中華航空公司就此復未能舉證以實
    其說，尚難僅憑甲○○等3 人多年未將系爭零費申報納稅或
    受領退休金時未即時提出異議，遽認勞資雙方已有不將系爭
    零費計入平均工資計付退休金之合意或勞動習慣，亦不得憑
    此逕認甲○○等3 人請求將系爭零費計入平均工資計付退休
    金係違反誠信原則而有權利濫用之情形。至於甲○○等3 人
    是否因將系爭零費計入平均工資，而有先前不當享受免稅優
    惠之情形，乃屬稅捐核課之行政範疇，尚與系爭零費屬工資
    之本質無涉。
  (二)甲○○等3 人得否請求中華航空公司給付加計系爭零費計算
    之退休金差額？其等退休金請求權是否罹於5 年時效而消滅
    ？
  (1)查甲○○於92年12月5 日退休，有離職證明書為證（見原審
    北勞調字卷第5 頁），以甲○○所領取之系爭零費計入離職
    前6 個月平均工資後，其平均工資增加4萬5,145元乙情，為
    中華航空公司所自認（見原審勞訴字卷第81頁）；另甲○○
    之退休金基數為34，已如前述，則中華航空公司應再給付甲
    ○○退休金153萬4,930元（計算式：增加之月平均工資45,1
    45元×退休金基數34＝1,534,930元）。甲○○請求中華航
    空公司給付短少之退休金153萬4,930元，即屬有據。又雇主
    應給付之勞工退休金，應自勞工退休之日起30日內給付之，
    勞動基準法施行細則第29條第1 項定有明文。甲○○於92年
    12月5 日退休，中華航空公司應自甲○○退休之日起30日內
    給付退休金，期滿後始應負遲延責任。甲○○請求中華航空
    公司給付自93年1月4日起至清償日止，按週年利率5%計算之
    遲延利息，亦屬有據。
  (2)按勞工請領退休金之權利，自退休之次月起，因5 年間不行
    使而消滅，勞動基準法第58條定有明文。查丙○○、乙○○
    係分別於92年3 月16日、92年2月1日退休，有離職證明書可
    稽（見原審北勞調字卷第11頁、第14頁），依上開規定，其
    等退休金給付請求權分別於97年4月1日、97年3月1日屆滿5
    年，丙○○、乙○○無法律上之障礙，迄97年4 月22日始訴
    請中華航空公司分別給付短少之退休金226萬1,440元、144
    萬9,280元（見原審北勞調字卷第2 頁），顯已罹於5年時效
    期間，中華航空公司為時效抗辯，應屬有據。丙○○、乙○
    ○雖主張其等曾分別於96年3月5日、96年12月13日聲請原法
    院調解，原法院於97年5 月13日進行調解（見原審北勞調字
    卷第38頁至第44頁），當日調解不成立，其等聲請為訴訟之
    辯論，並經調解委員應允，依民事訴訟法第419條第2項規定
    ，其等聲請調解時已經起訴，並未罹於時效云云。惟按民事
    訴訟法第419條第1項及第2項分別規定：「當事人兩造於期
    日到場而調解不成立者，法院得依一造當事人之聲請，按該
    事件應適用之訴訟程序，命即為訴訟之辯論。但他造聲請延
    展期日者，應許可之」、「前項情形，視為調解之聲請人自
    聲請時已經起訴」，是以視為調解之聲請人自聲請時已經起
    訴，必須於調解期日兩造皆到場而調解不成立，一造當事人
    聲請命即為訴訟之辯論，始有適用之餘地。又民法第129 條
    第2項第2款、第1項固規定消滅時效因聲請調解而中斷，但
    依同法第133條規定，若調解之聲請經撤回、被駁回、調解
    不成立時，視為不中斷。查丙○○、乙○○分別於97年3 月
    5日、96年12月13日向原法院聲請調解，原法院分別定於97
    年4月9日（調字第211號）及97年1月9日（調字第1074號）
    調解，有調解聲請狀及通知書附卷可參（見原審北勞調字卷
    第38頁至第43頁），然各該期日均調解不成立，為兩造所不
    爭執，是丙○○、乙○○之退休金請求權均不因聲請調解而
    使時效中斷。另中華航空公司抗辯丙○○、乙○○於各該調
    解期日調解不成立後，並未聲請原法院命即為訴訟之辯論，
    亦為丙○○、乙○○所不爭執，自無適用民事訴訟法第419
    條第2項視為調解之聲請人自聲請時已經起訴之餘地。至丙
    ○○、乙○○主張其等於原法院調解程序中之97年5月13 日
    調解不成立後，已聲請命即為訴訟之辯論乙節，實則為丙○
    ○、乙○○於97年4月22日提起本件訴訟，因本事件為民事
    訴訟法第403條第1項第8款所定於起訴前應經法院調解事件
    ，乃將丙○○、乙○○之本件起訴視為調解聲請，有該卷宗
    為證。丙○○、乙○○於97年4月22日提起本件訴訟時，其
    等退休金給付請求權既已罹於5年時效而消滅，則縱令丙○
    ○、乙○○於97年5月13日調解不成立後有聲請命即為訴訟
    之辯論，仍難認丙○○、乙○○係在5年之請求權時效期間
    內行使其等權利。丙○○、乙○○此部分主張，仍無可取。
  (3)查民法第129 條第1項第1款及第2項第2款已分別將請求及聲
    請調解規定為消滅時效中斷之事由，並分別於同法第130 條
    及第133 條規定視為不中斷之情形，可見單純之請求與調解
    之聲請，係屬不同之法律概念，則丙○○、乙○○於調解不
    成立，其等退休金請求權時效視為不中斷後，再行主張其等
    聲請調解之聲請狀送達予中華航空公司應有請求之意思，茲
    其等於調解聲請狀送達予中華航空公司後6個月內之97年4月
    22日提起本件訴訟，並未逾民法第130條規定之6個月期間，
    自未罹於5年時效云云，亦屬無據。
五、綜上所述，甲○○依勞動契約之法律關係，請求中華航空公
    司給付153萬4,930元，及自93年1月4日起至清償日止，按週
    年利率5%計算之利息部分，應予准許。原審就此部分為中華
    航空公司敗訴之判決，核無不合。中華航空公司上訴意旨指
    摘原判決此部分不當，求予廢棄改判，為無理由，應予駁回
    。至丙○○、乙○○請求中華航空公司依序給付226萬1,440
    元、144萬9,280元本息部分，不應准許。原審就此部分為丙
    ○○、乙○○敗訴之判決，亦核無不合。丙○○、乙○○上
    訴意旨指摘原判決此部分不當，求予廢棄改判，為無理由，
    應予駁回。
六、本件事證已臻明確，兩造其餘之攻擊或防禦方法及未經援用
    之證據，經本院斟酌後，認為均不足以影響本判決之結果，
    自無逐一詳予論駁之必要，併此敘明。
據上論結，本件丙○○、乙○○及中華航空公司之上訴均為無理
由，依民事訴訟法第449條第1項、第78條、第85條第1項但書，
判決如主文。
中    華    民    國    98    年    5     月    6    日
                    勞工法庭
                        審判長法  官  陳駿璧
                              法  官  陳邦豪
                              法  官  王麗莉
正本係照原本作成。
如不服本判決，應於收受送達後20日內向本院提出上訴書狀，其
未表明上訴理由者，應於提出上訴後20日內向本院補提理由書狀
（均須按他造當事人之人數附繕本）上訴時應提出委任律師或具
有律師資格之人之委任狀；委任有律師資格者，另應附具律師資
格證書及釋明委任人與受任人有民事訴訟法第466條之1第1項但
書或第2項（詳附註）所定關係之釋明文書影本。
中    華    民    國    98    年    5     月    7     日
                              書記官  余姿慧
附註：
民事訴訟法第466條之1（第1項、第2項）：
對於第二審判決上訴，上訴人應委任律師為訴訟代理人。但上訴
人或其他法定代理人具有律師資格者，不在此限。
上訴人之配偶、三親等內之血親、二親等內之姻親，或上訴人為
法人、中央或地方機關時，其所屬專任人員具有律師資格並經法
院認為適當者，亦得為第三審訴訟代理人。
附表：
┌──────┬──────┬──────┬──────┐
│編        號│    １      │     ２     │     ３     │
├──────┼──────┼──────┼──────┤
│勞 工 姓 名 │   甲○○   │   丙○○   │   乙○○   │
├──────┼──────┼──────┼──────┤
│職       稱 │七四二總機師│七四四正機師│MD11正機師資│
│            │            │            │            │
│            │            │            │            │
├──────┼──────┼──────┼──────┤
│基        數│    34      │     32     │    32      │
├──────┼──────┼──────┼──────┤
│平 均 零 費 │  45,145元  │  70,670元  │  45,290元  │
├──────┼──────┼──────┼──────┤
│請求金額（單│1,534,930元 │2,261,440元 │1,449,280元 │
│位：新臺幣）│            │            │            │
├──────┼──────┼──────┼──────┤
│利息起算日  │民國93年1月4│民國92年4月1│民國92年3月2│
│            │日          │5日         │日          │
├──────┼──────┼──────┼──────┤
│退   休   日│民國92年12月│民國92年3月1│民國92年2月1│
│            │5日         │6日         │日          │
│            │            │            │            │
├──────┼──────┼──────┼──────┤
│備        註│            │            │            │
│            │            │            │            │
│            │            │            │            │
│            │            │            │            │
└──────┴──────┴──────┴──────┘


司法院資訊處製作；財團法人民間司法改革基金會備份。
